---
lang: pt
title: "*Pay for Luck* no Mercado Brasileiro: Efeitos da Pandemia de Covid-19
    e o Papel da Governança"
subtitle: |
  Exame de Qualificação <br>
  Mestrado Profissional em Administração <br>
  IFMG - Campus Formiga
author:
  - name: "**Igor Neves Nunes**"
    affiliation: "Mestrando"
  - name: "Prof. Dr. Washington S. da Silva"
    affiliation: "Orientador"
  - name: "Prof. Dr. Lélis Pedro de Andrade"
    affiliation: "Coorientador"
date: 2025-08-01
date-format: long
format: 
  revealjs:
    theme: simple
    embed-resources: true
    controls: true
    scrollable: true
    slide-number: true
    progress: true
    incremental: false
    transition: concave
    code-link: true
    overview: true
    fig-cap-location: bottom
    logo: img/logo.jpeg
    css: estilos.css
crossref:
  fig-prefix: 'Fig.'
  tbl-prefix: 'Tab.'
  eq-prefix: 'Eq.'
execute: 
  echo: false
  message: false
  warning: false
bibliography: referencias.bibtex
csl: associacao-brasileira-de-normas-tecnicas-ipea.csl
editor: source
---



```{r}
#| label: setup
#| echo: false

# Cofigurações para exibicão de números
options(
  digits = 5, # número de casas decimais
  scipen = 999 # desativa notação científica
)

# carrega os pacotes utilizados
library(tidyverse)  # para dplyr, ggplot2, etc.
library(gt)         # para tabelas
```




## Sumário

:::: {style="font-size: 85%;"}

::: {.callout-note icon=false}
## Tópicos

::: incremental
- Introdução
- Revisão da Literatura
  - Fundamentação Teórica
  - Evidências Internacionais
  - Evidências Nacionais
  - Lacuna de Pesquisa e Justificativa
- Objetivos
  - Objetivo Geral
  - Objetivos Específicos
- Metodologia 
- Resultados Esperados 
- Cronograma 
- Referências
:::

:::
::::




## Introdução

::: {.callout-note icon=false}
## Motivação

::: incremental
- Ponto 1

- Ponto 2

- Ponto 3
:::

:::


::: aside
O ambiente `aside` pode ser usado para notas ou comentários adicionais 
:::





# Revisão da Literatura {background="#43464B"}

# Fundamentação Teórica 

## Teoria da Agência

::: {.callout-note icon=false}
## @Jensen1976

::: incremental

- Ponto 1

- Ponto 2

- Ponto 3
:::

:::




## Poder Gerencial 

::: {.callout-note icon=false}
## @Bebchuk2003

- Ponto 1

- Ponto 2

- Ponto 3
:::




## *Pay for Luck* 

::: {.callout-note icon=false}
## @Bertrand2001

- Ponto 1

- Ponto 2

- Ponto 3
:::




## Medidas Relativas de Desempenho

::: {.callout-note icon=false}
## @Bertrand2001, @Garvey2006, @Jackson2018

- Ponto 1 

- Ponto 2

- Ponto 3

:::




# Evidências Internacionais {background="#43464B"}


## Estudos sobre Remuneração Executiva e Covid-19 

::: {.callout-note icon=false}
## @Ye2023

- Ponto 1

- Ponto 2

- Ponto 3
:::




## Estudos sobre Remuneração Executiva e Covid-19 

::: {.callout-note icon=false}
## @Danysh2023 

- Ponto 1

- Ponto 2

- Ponto 3
:::




## O Papel da Governança

::: {.callout-note icon=false}
## @Ding2021

- Ponto 1

- Ponto 2

- Ponto 3
:::




# Evidências Nacionais {background="#43464B"}

## @Borges2024

::: {.callout-note icon=false}
## Descrição

- Ponto 1

- Ponto 2

- Ponto 3
:::



## @Brandao2024

::: {.callout-note icon=false}
## Descrição

- Ponto 1

- Ponto 2

- Ponto 3
:::






## Lacuna de Pesquisa e Justificativa

::: {.callout-note icon=false}
## Lacunas Identificadas

- Ponto 1

- Ponto 2

- Ponto 3
:::




# Objetivos {background="#43464B"}

## Objetivo Geral

::: {.callout-note icon=false}
## Descrição

Analisar como o desempenho relativo das empresas influencia a 
remuneração dos executivos brasileiros, considerando a moderação 
da pandemia de Covid-19 e de mecanismos de governança corporativa 
sobre essa relação.

:::




## Objetivos Específico 1

::: {.callout-note icon=false}
## Artigo Empírico

::: incremental
- Ponto 1

- Ponto 2

- Ponto 3
:::

:::




## Objetivos Específico 2

::: {.callout-note icon=false}
## Pacote da Linguagem R

::: incremental
- Ponto 1

- Ponto 2

- Ponto 3
:::

:::






# Metodologia {background="#43464B"}


## Análise Descritiva

::: {.callout-note icon=false}
## Procedimentos

- Ponto 1

- Ponto 2

- Ponto 3
:::




## Variáveis

```{r}
#| label: tbl-variaveis
#| tbl-cap: "Variáveis Planejadas para o Estudo"

# Cria a tabela descritiva das variáveis
tabela_variaveis_gt <- data.frame(
  Variavel = c(
    "y (Variável dependente)", 
    "perf", 
    "Covid", 
    "Cons", 
    "Contr", 
    "Seg", 
    "Tam"
  ),
  Descricao = c(
    "Logaritmo da remuneração fixa, remuneração variável e remuneração total da diretoria executiva.",
    "Retorno acionário (mercado, setor, idiossincrático) e retorno contábil (mercado, setor, idiossincrático).",
    "Variável dummy que assume 1 para o período da pandemia e 0 caso contrário.",
    "Variáveis relativas ao conselho de administração: tamanho, independência e diversidade.",
    "Dummy que assume 1 caso a empresa tenha controlador e 0 caso contrário.",
    "Segmento de listagem da empresa, conforme classificação da B3.",
    "Tamanho da empresa, representado pelo logaritmo dos ativos totais."
  )
)

tabela_variaveis_gt %>%
  gt() %>%
  cols_label(
    Variavel = "Variável",
    Descricao = "Descrição"
  ) %>%
  tab_options(
    table.font.size = "x-large",
    table.width = pct(100),
    heading.title.font.size = "x-large",
    column_labels.font.weight = "bold",
    data_row.padding = px(6)
  ) %>%
  cols_align(
    align = "left",
    columns = everything()
  ) %>%
  tab_style(
    style = cell_borders(
      sides = "bottom",
      weight = px(1),
      color = "gray"
    ),
    locations = cells_body()
  ) %>%
  tab_style(
    style = cell_fill(color = "#f8f9fa"),
    locations = cells_column_labels()
  )
```




## Modelagem Econométrica 

::: {.callout-note icon=false}
## Endogeneidade

- Ponto 1

- Ponto 2

- Ponto 3
:::




## Modelagem Econométrica 

::: {.callout-note icon=false}
## Modelos Dinâmicos

- Planeja-se estimar três **modelos dinâmicos** para os dados em painel,
usando o **Método Generalizado dos Momentos (GMM)** para estimá-los. 

- Uma especificação geral está representada na @eq-geral:

$$
y_{it} = \beta_0 + \beta_1 y_{it-1} + \beta_2 perf_{it} + \beta_3 Covid_t + \beta_4 (perf_{it} \times Covid_t) \\ 
       + \beta_5 Cons_{it} + \beta_6 (perf_{it} \times Cons_{it}) + \beta_7 Contr_{it} + \beta_8 (perf_{it} \times Contr_{it}) \\ 
       + \beta_9 Seg_{it} + \beta_{10} Tam_{it} + \alpha_i + \gamma_t + \epsilon_{it} 
$$ {#eq-geral}
Sendo: 

- $\alpha_i$ e $\gamma_t$: efeitos fixos de empresa e tempo, e; 
- $\epsilon_{it}$ o termo de erro do modelo
:::




## Decomposição das Medidas de Desempenho

::: {.callout-note icon=false}
## Componente Acionário

Para o componente acionário, o retorno das ações será decomposto 
conforme a equação:

$$V_1 = \beta r_m + \delta L + \gamma X + \epsilon \tag{2}$$

onde $V_1$ representa o retorno bruto, $\beta$ é a 
sensibilidade ao retorno de mercado $r_m$, $\delta$ captura a 
sensibilidade a choques específicos $L$, $\gamma$ $X$ representa 
controles adicionais.
:::




## Decomposição das Medidas de Desempenho

:::: {style="font-size: 85%;"}

::: {.callout-note icon=false}
## Componente Contábil

Para o componente contábil, será calculado o Retorno sobre Ativos 
Operacionais Líquidos (RNOA):

$$
RNOA_{i,q} = \frac{OIADPQ_{i,q}}{NOA_{i,q}} \tag{3}
$$

A decomposição do RNOA seguirá o procedimento de @Jackson2018, 
isolando os componentes de mercado, setorial e específico da firma através 
das seguintes etapas:

1. Cálculo do RNOA setorial excluindo a empresa $i$:

$$
RNOA^I_{j,q} = \frac{\sum (OIADPQ_{j,q}) - OIADPQ_{i,j,q}}{\sum (NOA_{j,q}) - NOA_{i,j,q}} \tag{4}
$$


2. Cálculo do RNOA de mercado:

$$
RNOA^M_{q} = \frac{\sum (OIADPQ_{q}) - OIADPQ_{i,j,q}}{\sum (NOA_{q}) - NOA_{i,j,q}} \tag{5}
$$


3. Regressão para isolar o efeito setorial:

$$
RNOA^I_{j,q} = \beta_0 + \beta_1 RNOA^M_q + \epsilon \tag{6}
$$


4. Estimação da sensibilidade individual:

$$ 
RNOA_{i,j,q} = \beta'_0 + \beta'_1\hat{\epsilon_{j,q}} + \beta'_2RNOA^M_q + \epsilon',
\tag{7}
$$


5. Decomposição final:

$$
MktRNOA_{i,j,q} = \hat{\beta'}_2 \times RNOA^M_q \tag{8}
$$


$$ 
IndRNOA_{i,j,q} = \hat{\beta'_1} \times RNOA^I_{j,q} \tag{9} 
$$

$$ 
IdiosRNOA_{i,j,q} = RNOA_{i,j,q} - MktRNOA_{i,j,q} - IndRNOA_{i,j,q} \tag{10} 
$$
:::
::::




## Processamento e Análise dos Dados

::: {.callout-note icon=false}
## Ferramentas e Estratégias

- Os procedimentos de importação, preparação, estimação de modelos e 
análise serão realizadas utilizando a linguagem R [@rlanguage], 
empregando, entre outros, pacotes para modelos de dados em 
painel tais como pdynmc [@Fritsch2021] e/ou plm [@croissant2008]. 

- As estratégias econométricas adotadas seguirão as recomendações 
metodológicas consolidadas na literatura sobre dados em painel, 
conforme apresentado em [@wooldridge2010; @baltagi2021].

:::




## Dados

::: {.callout-note icon=false}
## Descrição

- Ponto 1

- Ponto 2

- Ponto 3
:::





# Resultados Esperados {background="#43464B"}

## Resultados Empíricos Esperados

::: {.callout-note icon=false}
## Comportamento da Remuneração Executiva e Relação com o Desempenho

- Ponto 1

- Ponto 2

- Ponto 3
:::




## Resultados Empíricos Esperados

::: {.callout-note icon=false}
## Resultados metodológicos

- Ponto 1

- Ponto 2

- Ponto 3
:::




## Produtos Bibliográficos e Técnicos

::: {.callout-note icon=false}
## Producões

- Artigo Empírico

- Pacote da Linguagem R

:::




## Impactos Esperados

::: {.callout-note icon=false}
## Impactos

- Impacto 1

- Impacto 2

:::




## Cronograma

```{r}
#| label: fig-cronograma
#| fig-cap: "Etapas planejadas para execução do projeto."
#| fig-align: center
#| fig-width: 10
#| fig-height: 5.5
#| out-width: 100%


# Define as tarefas do projeto e seus prazos
tasks <- data.frame(
  Task = c(
    "Revisão da literatura",
    "Coleta dos Dados",
    "Análise dos Dados",
    "Redação",
    "Submissão ao Orientador",
    "Revisão Final"
  ),
  StartDate = as.Date(c(
    "2025-03-17",  # início da revisão
    "2025-08-04",  # coleta começa em agosto/2025
    "2025-09-01",  # análise começa em setembro/2025
    "2025-10-15",  # redação começa em outubro/2025
    "2025-11-15",  # submissão começa em novembro/2025
    "2026-01-15"   # revisão final começa em janeiro/2026
  )),
  EndDate = as.Date(c(
    "2026-03-31",  # revisão termina no final do projeto
    "2025-08-31",
    "2025-12-31",
    "2026-01-31",
    "2026-02-28",
    "2026-03-31"
  ))
)

# Define a data mínima e máxima para o eixo X (com folga de 15 dias)
project_start <- min(tasks$StartDate)
project_end <- max(tasks$EndDate)
date_range <- c(project_start - 15, project_end + 15)

# Define uma paleta de cores suave para as tarefas
colors <- c("#eaf6fb", "#deecfb", "#bedaf7", "#7ab3ef", "#368ce7", "#1666ba")

# Cria o gráfico tipo Gantt com ggplot2
ggplot(tasks, aes(
  x = StartDate,             # início da tarefa
  xend = EndDate,            # fim da tarefa
  y = fct_rev(fct_inorder(Task)),  # nome da tarefa no eixo Y
  yend = Task                # mesmo valor para manter a linha horizontal
)) + 

  # Adiciona linhas verticais para indicar meses (grade de fundo)
  geom_vline(
    xintercept = seq(as.Date("2025-07-01"), as.Date("2026-04-01"), by = "1 month"), 
    color = "gray92", 
    linewidth = 0.5
  ) +

  # Adiciona os segmentos (barras horizontais) representando as tarefas
  geom_segment(
    linewidth = 12,          # largura mais espessa para slides
    color = colors,          # cores suaves
    lineend = "round"        # bordas arredondadas
  ) +

  # Define escala do eixo X com rótulos mensais abreviados
  scale_x_date(
    limits = date_range,
    date_breaks = "1 month",
    date_labels = "%b\n%Y",  # quebra de linha entre mês e ano
    expand = c(0, 0)
  ) +

  # Remove rótulos dos eixos e título (caption já está acima no slide)
  labs(
    title = NULL,
    x = NULL,
    y = NULL
  ) + 

  # Aplica tema visual limpo e minimalista
  theme_minimal() + 

  # Personaliza elementos visuais para boa leitura em slides
  theme(
    legend.position = "none",                      # remove legenda
    panel.grid.major.x = element_blank(),          # remove grade vertical principal
    panel.grid.minor = element_blank(),            # remove grade menor
    panel.grid.major.y = element_line(color = "gray95"),  # adiciona grade horizontal clara
    axis.text.x = element_text(size = 10),         # aumenta texto eixo X
    axis.text.y = element_text(size = 11, margin = margin(r = 10)),  # texto eixo Y com margem
    plot.margin = margin(t = 20, r = 15, b = 10, l = 10)  # margens ao redor do gráfico
  )
```





## Referências

::: {#refs}
:::










